【裁判字號】    89,上,281
【裁判日期】    890824
【裁判案由】    租佃爭議
【裁判全文】
臺灣高等法院民事判決  八十九年度上字第二八一號
      上  訴  人  甲○○
                  丙○○
                  丁○○
                  乙○○
      共      同
      訴訟代理人  林映廷律師
      複  代  人  周慧貞律師
      被  上訴人  戊○○      .
      訴訟代理人  王永春律師
右當事人間租佃爭議事件，上訴人對於中華民國八十九年一月十九日臺灣宜蘭地方法
院八十七年度訴字第二九四號第一審判決提起上訴，本院判決如左：
    主    文
上訴駁回。
第二審訴訟費用由上訴人連帶負擔。
    事    實
甲、上訴人方面：
壹、聲明：
一原判決除免為假執行部分外均廢棄。
二右廢棄部分，被上訴人在第一審之訴及假執行之聲請均駁回。
貳、陳述：除引用原判決記載外，補稱：
一被上訴人所有坐落宜蘭縣五結鄉○○段六一三號土地（下稱系爭土地）三七五耕地
  租約（下稱耕地租約）於民國八十五年十二月三十日屆滿後，上訴人之被繼承人游
  祥於八十六年一月十四日即向宜蘭縣五結鄉公所申請繼續承租，經報請宜蘭縣政
  府於同年四月三十日核定續租至九十年十二月三十一日。而系爭土地自六十年四月
  廿一日時起即已編定為建地，被上訴人仍與游祥簽訂耕地租約，供其建屋，並於
  每回租約屆滿時續約，被上訴人之行為，自足令游祥相信被上訴人將不會以系爭
  土地業已編定為建地為由終止租約。游祥於八十六年一月十四日申請續訂租約，
  係依據當時法令辦理，亦確信被上訴人當依協議所示，同意依前慣例續訂租約，被
  上訴人嗣以系爭土地業已變更為建地為由終止租約，其行使權利之行為，與誠信原
  則有違，亦陷上訴人於無可確信之風險中。
二游祥與被上訴人簽署之協議書第五項所謂「興建農舍」等語係指游祥另尋他處
  興建農舍，並非於系爭土地上興建農舍。再者，雙方同意如於八十七年五月十日前
  無法完成協議，即由游祥依當時法令辦理，其意並非僅延長租期至八十七年五月
  十日，否則游祥即無需向五結鄉公所申請繼續承租。
三被上訴人雖謂始終未曾同意與游祥續訂耕地租約，惟被上訴人仍收受游祥峰匯票
  給付之租金，迄至起訴時止，從未對游祥及伊等繼續使用收益承租之系爭土地，
  為反對之意思表示，揆諸民法之規定，兩造間原租約視為一般土地不定期租賃契約
  ，伊等並無土地法第一百零三條條列情形，被上訴人無從依該法規定終止租約，伊
  等占有系爭土地，自非無權占有。
四縱認兩造於原租賃期間屆滿後，合意訂定耕地租約，然當時系爭土地地目已變更為
  建地，既非耕地，自無從再依耕地三七五減租條例（下稱減租條例）訂定租約，是
  兩造顯係以不能之給付為契約標的，該耕地租約應屬自始無效；再者，被上訴人曾
  於原審表明：「現並無耕作之情事」，益證被上訴人自始知悉游祥峰並未承租系爭
  土地以為耕地之用，是兩造間所為租約，要無減租條例之適用，被上訴人援引減租
  條例第十七條第一項第五款規定，主張終止租約，即乏其據。
五系爭土地非屬耕地，無適用減租條例之餘地，故不得依該條例之相關規定計算補償
  數額。
參、證據：除援用原審所提證據外，補提存證信函及匯票影本各二紙為證。
乙、被上訴人方面：
壹、聲明：駁回上訴。
貳、陳述：除引用原判決記載外，補稱：
一游祥於八十六年一月十四日就系爭土地向五結鄉公所申請續訂耕地租約，經五結
  鄉公所核准續訂租約六年，無論兩造間是否合意訂定該租約，均無影響上開耕地租
  約之合法存在。又伊確曾收受游祥所寄郵政匯票並已兌現，惟伊係基於耕地租約
  之出租人地位收取租金。
二系爭土地雖已變更為「建」地，惟因係延續自三十八年起之耕地租約，地目雖變更
  仍不影響租佃關係之存在。
三減租條例第十七條第二項規定之補償，與同條第一項第五款所規定之終止租約收回
  耕地，並非立於互為對待給付關係，自不發生同時履行抗辯問題。
四縱伊應給付補償金，始得終止本件租約，惟依據減租條例第十七條第二項規定，終
  止租約時被上訴人應補償「終止租約當期之公告現值，減除土地增值稅後餘額三分
  之一」，即應以終止租約時之八十八年土地公告現值為準，惟因八十八年未另公告
  土地現值，故以八十七年公告現值為準；而土地增值稅之計算，應以土地稅法施行
  細則第五十條為計算標準，依上開標準計算所得補償金額為新臺幣（下同）五十八
  萬三千四百四十元。
參、證據：除援用原審所提證據外，補提宜蘭縣五結鄉公所五鄉民字第六八三○號函
    影本一件為證。
    理    由
一被上訴人主張：伊所有系爭土地，經出租予上訴人之被繼承人游祥興建農舍使用
  ，雙方訂有耕地租約，惟其地目業已變更為建地，伊依減租條例第十七條第一項第
  五款之規定終止，租約既經終止，上訴人在系爭土地上之建物，即屬無權占有等情
  ，依租賃關係及所有權之作用，求為命上訴人將工作物拆除，並將土地返還伊之判
  決（原審命上訴人應於被上訴人給付五十八萬三千四百四十元同時，拆除工作物返
  還土地與被上訴人，被上訴人就同時履行部分之判決並未聲明上訴，本院就該部分
  判決，不得審酌，附此敘明）。
二上訴人則以：伊等之被繼承人游祥與被上訴人就系爭土地原訂有耕地租約，於八
  十四年十一月間，與被上訴人協議，同意於八十七年五月十日前就系爭土地完成協
  議分配方法，如協議不成，應按當時之法令辦理，嗣游祥死亡，兩造無法達成分
  配協議，被上訴人自應與伊續訂租約，惟自原租約屆期後，被上訴人不同意與伊等
  續訂耕地租約，且系爭土地自六十年起即改編為建地，無減租條例適用，兩造間租
  約已非耕地租約，而被上訴人對伊等繼續使用土地不為反對表示並收取租金，則兩
  造間租約已成為一般土地之不定期租約，被上訴人無土地法所定事由，不得終止租
  約，縱認兩造間租約為耕地租約，惟系爭土地既自六十年起改編為建地，被上訴人
  仍與游祥續訂耕地租約，並於每回租約屆滿時續約，足使上訴人相信被上訴人不
  致以系爭土地已編為建地為由終止租約，被上訴人現以該事由終止租約，其行使權
  利之行為，有違誠信原則，而為權利濫用，若被上訴人欲終止耕地租約，依法亦應
  補償伊改良土地及農作物等之損失五百三十五萬二千三百三十元等語，資為抗辯。
三查：坐落宜蘭縣五結鄉○○段六一一號、六一二號、六一四號、六一五號（下稱六
  一一號等四筆）土地及系爭土地原為被上訴人之被繼承人劉阿水所有，劉阿水與上
  訴人之被繼承人游祥自三十八年起即就上述土地訂有耕地租約，游祥於系爭土
  地蓋有農舍，使用系爭土地，如原判決附圖Ａ部分面積○‧○一五八公頃為空地、
  Ｂ部分面積○‧○○一六公頃為雞舍、Ｃ部分面積○‧○○四○公頃為鐵架鐵皮屋
  雨遮、Ｄ部分面積○‧○二○六公頃為磚造房屋、Ｅ部分面積○‧○二○四公頃為
  水泥地，並在其餘土地耕作，上述土地於六十年間變更地目為建地，劉阿水與游祥
  仍每六年續訂耕地租約，於八十年一月一日所訂租約租期應於八十五年十二月三
  十日屆滿，嗣被上訴人因劉阿水遺贈而於八十三年八月二十三日登記取得上述土地
  所有權，並與游祥於八十四年十一月九日協議，約定六一一號等四筆土地按被上
  訴人千分之六二五、游祥千分之三七五分配，終止該四筆土地之耕地租約，就系
  爭土地則約定「‧‧‧原租賃期間至民國八十五年十二月三十日屆滿，茲因應乙方
  （即游祥）興建農舍需要時間，雙方同意最遲於民國八十七年五月十日以前完成
  協議分配方法，如協議不成，雙方同意按協議當時之法令規定辦理是實」，游祥
  於原租約期滿後之八十六年一月十四日單獨向宜蘭縣五結鄉公所申請繼續依減租條
  例規定承租系爭土地，經該公所陳報宜蘭縣政府於同年四月三十日核定准予續租至
  九十一年十二月三十一日止，被上訴人於八十六年八月二十七日以游祥積欠租金
  達二年以上經催告無效為由終止租約，並向宜蘭縣五結鄉公所耕地租佃委員會申請
  調解不成，移由宜蘭縣政府耕地租佃委員會調處，亦不成立，而移送原法院審理，
  被上訴人於原審八十七年十月九日言詞辯論時表示依減租條例第十七條第一項第五
  款規定終止租約，游祥死亡後，上訴人為其繼承人等情，為兩造所不爭，並有土
  地登記簿謄本、三七五農地租賃契約書、協議書、承租人放棄部分耕作權申請書、
  五結鄉公所處理承租人申請續訂核定承租人續訂租約通知書為證，且經原審至現場
  勘驗系爭土地使用狀況屬實，製有勘驗筆錄並命宜蘭縣羅東地政事務所繪製複丈成
  果圖附卷足憑，堪信為真實。
四按耕地租約在租佃期限未屆滿前，非有左列情形之一不得終止‧‧‧‧「五經依法
  編定或變更為非耕地使用時」，減租條例第十七條第一項第五款定有明文，又編為
  某種使用地之土地，於其所定之使用期限前，仍得繼續為從來之使用，土地法第八
  十三條亦有明文，依上開規定，如原為耕地租佃，其後因土地依法編定或變更為非
  耕地使用，耕地租佃契約並非因而無效或當然終止，僅出租人得據為終止租約之事
  由。系爭土地與上開六一一號等四筆土地原均為耕地，由原所有人劉阿水租與上訴
  人之被繼承人游祥耕作，游祥於系爭土地蓋建農舍使用，其後系爭土地於六十
  年間變更地目為建地，游祥仍與劉阿水續訂租約繼續耕作，已如前述，則此項租
  約性質仍屬耕地租賃，上訴人辯稱耕地變更地目為建地後，耕地租約已因給付不能
  而無效云云，自不足採。
五又耕地租佃期間，不得少於六年；減租條例施行後，耕地租約應一律以書面為之；
  租約之訂立、變更、終止或換訂，應由出租人會同承租人申請登記，其登記辦法，
  由省（市）擬訂，報請行政院核定，耕地租約於租期屆滿時除出租人依本條例收回
  自耕外，如承租人願繼續承租者，應續訂租約，減租條例第五條、第六條、第二十
  條分別定有明文，而耕地租約之訂定、變更、終止或換訂登記，應由出租人會同承
  租人於登記原因發生日起三十日內，向當地鄉（鎮、市、區）公所申請；前項租約
  登記，出租人或承租人不會同申請時，得由一方敘明理由，檢附相關證明文件，單
  獨申請登記，臺灣省政府報請行政院核定之「臺灣省耕地租約登記辦法」第二條亦
  定有明文。查被上訴人與游祥於原耕地租約尚未屆期前，即協議終止六一一號等
  四筆土地耕地租約，就系爭土地則約定「‧‧‧原租賃期間至民國八十五年十二月
  三十日屆滿，茲因應乙方（即游祥）興建農舍需要時間，雙方同意最遲於民國八
  十七年五月十日以前完成協議分配方法，如協議不成，雙方同意按協議當時之法令
  規定辦理是實」如前述，而協議所謂「興建農舍」係指游祥另尋他處興建農舍，
  並非於系爭土地上興建農舍，為上訴人所自認，則上開協議之真意，應係指系爭土
  地已變更地目為建地，被上訴人本得終止租約，惟游祥於其上蓋有農舍，為使游
  祥另行覓地興建農舍，雙方同意於租約屆滿後，繼續訂立耕地租約，游祥仍得
  繼續使用系爭土地為農舍，但雙方應於八十七年五月十日前就系爭土地完成分配方
  法之協議，否則即按協議當時即八十四年十一月九日之法令辦理。游祥本此協議
  ，依上開規定單獨向主管機關申請耕地租約登記，自無不合，被上訴人在依法終止
  耕地租約前，尚不能不同意游祥續訂租約之請求，則被上訴人與游祥就系爭土
  地耕地租約於原租約屆期後，仍應繼續耕地租約至合法終止時為止。被上訴人與游
  祥間耕地租賃關係既仍存在，並無基地租賃之合意，其收受游祥給付之租金，
  自係本於耕地租賃出租人地位而為收取，不致因而成立基地租賃。上訴人辯稱：游
  祥單獨申請續訂租約登記，未經被上訴人同意，不能成立耕地租約，被上訴人收
  受租金，已使系爭土地之租約成為一般土地租賃云云，亦不足採。
六再耕地租約在租佃期限未屆滿前，耕地經依法編定或變更為非耕地使用時，出租人
  得終止租約，但出租人應給予承租人左列補償：(一)承租人改良土地所支付之費用，
  但以未失效能部分之價值為限；(二)尚未收獲農作物之價額；(三)終止租約當期之公告
  土地現值，減除土地增值稅後餘額三分之一，減租條例第十七條第二項亦有明文，
  依上開規定，出租人在耕地變更為非耕地使用時，即得隨時終止租約，除應補償土
  地改良費、未收獲農作物價額外，再以終止租約當期之公告現值（非以土地變更為
  非耕地使用時之公告現值）減除土地增值稅後餘額三分之一補償，已兼顧承租人之
  利益，何況被上訴人為使游祥有充裕時間另行覓地興建農舍，並未於八十四年十
  一月協議時即終止系爭土地之租約，且同意於八十七年五月十日以前協議完成分配
  方法，否則依協議時法令辦理，即被上訴人得以耕地變更為非耕地使用為由終止租
  約，嗣被上訴人未與游祥或上訴人達成協議，為兩造不爭之事實，被上訴人依首
  開規定終止耕地租約，乃權利之正當行使，上訴人辯稱：被上訴人以耕地變更為非
  耕地使用為由終止租約，乃權利之濫用，有失誠信原則云云，應不足採信。
七第按所謂同時履行之抗辯，乃係基於雙務契約而發生，倘雙方之債務，非本於同一
  之雙務契約而發生，縱令雙方債務在事實上有密切之關係，或雙方之債務雖因同一
  之雙務契約而發生，然其一方之給付，與他方之給付，並非立於互為對待給付之關
  係者，均不能發生同時履行之抗辯，減租條例第十七條第二項規定之補償，與同條
  第一項第五款所規定之終止租約收回耕地，並非立於互為對待給付之關係，並不生
  同時履行抗辯問題。上訴人主張被上訴人若欲終止租約，應補償其改良土地及農作
  物之損失五百三十五萬二千三百三十元，縱令有理由，亦應另行起訴請求，而上訴
  人未為反訴主張，本院自無審酌之必要。從而，被上訴人於終止耕地租約後，依租
  賃關係或所有權作用，請求上訴人將系爭土地上工作物拆除，並返還土地與被上訴
  人，即無不合，原審為被上訴人勝訴判決，洵屬正當。上訴意意旨，指摘原判決不
  當，求予廢棄改判，為無理由，應予駁回。
八據上論結，本件上訴為無理由。依民事訴訟法第四百四十九條第一項、第八十五條
  第二項前段，判決如主文。
中      華      民      國    八十九    年      八      月    二十四    日
                                  臺灣高等法院民事第五庭
                                      審判長法  官  黃  熙  嫣
                                            法  官  黃  小  瑩
                                            法  官  鄭  傑  夫
右正本係照原本作成。
如不服本判決，應於收受送達後二十日內向本院提出上訴書狀，其未表明上訴理由者
，應於提出上訴後二十日內向本院補提理由書狀（均須按他造當事人之人數附繕本）
上訴時應提出委任律師或具有律師資格之人之委任狀；委任有律師資格者，另應附具
律師及格證書及釋明委任人與受任人有民事訴訟法第四百六十六條之一第一項但書或
第二項（詳附註）所定關係之釋明文書影本。
中      華      民      國    八十九    年      八      月    二十五    日
                                            書記官  劉  家  聲
附註：
民事訴訟法第四百六十六條之一（第一項、第二項）：
對於第二審判決上訴，上訴人應委任律師為訴訟代理人。但上訴人或其法定代理人具
有律師資格者，不在此限。
上訴人之配偶、三親等內之血親、二親等內之姻親，或上訴人為法人、中央或地方機
關時，其所屬專任人員具有律師資格並經法院認為適當者，亦得為第三審訴訟代理人
。


司法院資訊處製作；財團法人民間司法改革基金會備份。
